臺灣雲林地方法院刑事判決　　　　　　　　　　　　　九十二年度訴字第五二四號
　　公　訴　人　臺灣雲林地方法院檢察署檢察官
　　被　　　告　丙○○
　　　　　　　　乙○○
右列被告因違反藥事法案件，經檢察官提起公訴（九十二年度偵字第三二七七號），
及移
擴張犯罪事實，本院判決如左：
    主  文
丙○○共同連續製造偽藥，處有期徒刑伍月，緩刑參年；扣案之「龜鹿二仙膠」藥酒
陸瓶、空瓶陸個、塑膠盒參個、「龜鹿二仙膠」藥材及液體各壹包、估價單壹本、貼
有「龜鹿二仙膠」標示之空瓶壹個、藥品壹瓶均沒收。
乙○○共同製造偽藥，處有期徒刑肆月，緩刑參年；扣案之「龜鹿二仙膠」藥材及液
體各壹包、估價單壹本、貼有「龜鹿二仙膠」標示之空瓶壹個均沒收。
    事  實
一、丙○○明知未經中央衛生主管機關之核准，不得擅自製造、販賣藥品，竟未經中
    央衛生主管機關之核准，基於概括之犯意，(一)自民國九十二年六月十四日起，以
    每日新臺幣（下同）八百元之酬勞，僱用有製造偽藥犯意聯絡之陳智猛（另經臺
    灣彰化地方法院檢察署檢察官為緩起訴處分），在彰化縣彰化市○○街一一二號
    前之廣場，由丙○○提供配方及鍋爐，陳智猛則在現場看顧爐火，熬煮含有龜板
    、鹿角等四十二種中藥材之俗稱「龜鹿二仙膠」藥品，以販售予不特定之民眾使
    用，嗣於九十二年六月二十日下午四時許，為衛生局人員依民眾之檢舉會同警方
    在上址當場查獲，並扣得「龜鹿二仙膠」藥酒六瓶、空瓶六個、塑膠盒三個等物
    ；(二)又於九十二年六月二十日起（起訴書誤寫為六月二十七日下午），以每日五
    百元或八百元之酬勞，僱用有製造及販賣偽藥犯意聯絡之乙○○，在雲林縣北港
    鎮好收里奉三宮廟前之廣場，由丙○○負責熬煮含有中藥成分之「龜鹿二仙膠」
    藥品，乙○○則負責開車四處宣傳廣告並協助丙○○看顧熬煮藥材之爐火，且已
    出售該藥品予客戶饒招林、蔡萬才及「姑婆」等人，嗣於九十二年六月二十七日
    晚上七時三十分許，為衛生局人員依民眾之檢舉會同警方在上址當場查獲，並扣
    得「龜鹿二仙膠」藥材及液體各一包、貼有龜鹿二仙膠標示之空瓶一個及估價單
    一本等物；(三)又於九十二年六月二十二日起，以每日五百元之酬勞，僱用有製造
    偽藥犯意聯絡之林淑如（另經臺灣彰化地方法院檢察署檢察官為緩起訴處分），
    在彰化縣北斗鎮○○里○○路五六號前廣場，由丙○○提供藥材及器具，林淑如
    則在現場負責看顧爐火，以熬煮含有四十餘種中藥材之俗稱「龜鹿二仙膠」藥品
    ，以販售予不特定之民眾，嗣於九十二年六月二十六日下午三時二十分許，為衛
    生局人員依民眾之檢舉會同警方在上址當場查獲，並扣得上開藥品一瓶。
二、案經雲林縣政府函送臺灣雲林地方法院檢察署檢察官偵查起訴，及臺灣彰化地方
    法院檢察署檢察官自動簽分偵查後移送併案審理。
    理  由
一、認定犯罪事實所憑之證據及理由：
  (一)被告丙○○部分：
    1.被告丙○○於偵查及審理中之自白，可證明被告丙○○有僱用陳智猛、林淑如
      負責看顧熬煮「龜鹿二仙膠」鍋爐之爐火，另僱用被告乙○○負責開車廣告，
      並於被告丙○○不在時，協助看顧熬煮中藥材之鍋爐爐火。【見臺灣彰化地方
      法院檢察署（下稱彰化地檢署）九十二年度偵字第五五一三號影印卷第十五頁
      背面、第十六頁、臺灣雲林地方法院檢察署（下稱雲林地檢署）九十二年度偵
      字第三二七七號卷第十一頁、彰化地檢署九十二年度偵字第六一○七號影印卷
      第十四、十五頁、本院卷第一三六頁】
    2.同案共犯陳智猛之談話筆錄及偵查中之供述筆錄，可證明上述事實一之(一)部分
      。（見彰化地檢署九十二年度偵字第五五一三號影印卷第十九頁背面至第二一
      頁、第十六、十七頁）
    3.同案共犯乙○○之訪問紀要及偵查中之供述筆錄，可證明上述事實一之(二)部分
      。（見雲林地檢署九十二年度他字第六六四號卷第三至六頁、九十二年度偵字
      第三二七七號卷第十一頁）
    4.同案共犯林淑如之談話筆錄及偵查中之供述筆錄，可證明上述事實一之(三)部分
      。（見彰化地檢署九十二年度偵字第六一○七號影印卷第六、七、十四頁）
    5.查獲現場照片十二張，可證明查獲現場擺放鍋爐熬煮藥材之情形。（見彰化地
      檢署九十二年度偵字第五五一三號影印卷第二三頁背面、第二四頁、雲林地檢
      署九十二年度他字第六六四號卷第七至八頁、彰化地檢署九十二年度偵字第六
      一○七號影印卷第八頁背面、第九頁）
    6.行政院衛生署九十二年九月二日署授藥字第○九二○○○一六七六號函，可證
      明扣案之藥酒六瓶貼有「長壽保命方－龜鹿二仙膠」，依其品名應以藥品管理
      ，且未經核准擅自製造（見彰化地檢署九十二年度偵字第五五一三號影印卷第
      八頁背面），屬於藥事法第二十條第一款所稱之「偽藥」。
    7.雲林縣衛生局藥物檢查現場紀錄表四紙，可證明雲林縣衛生局人員會同警方人
      員檢查被告乙○○之時間、地點及扣得物品。（見雲林地檢署九十二年度他字
      第六六四號卷第九至十二頁）
    8.現場拍攝之錄影帶及本院勘驗之結果，可證明被告乙○○為衛生局人員會同警
      方查獲在現場看顧熬煮中藥材之鍋爐。（見本院卷第八三頁背面）
    9.行政院衛生署藥物食品檢驗局九十二年十二月三十一日藥檢參字第○九二九二
      二六三一六號函及其檢驗成績書、同局九十二年十二月三十一日藥檢參字第○
      九二九二二六三一七號函及其檢驗成績書，可證明扣案之「龜鹿二仙膠」藥材
      及液體各一包、藥酒六瓶均含有人參及枸杞子成分（見本院卷第四十八、四十
      九、五十三、五十四頁）。
    10.扣案之「龜鹿二仙膠」藥酒六瓶、空瓶六個、塑膠盒三個、「龜鹿二仙膠」藥
      材及液體各一包、貼有「龜鹿二仙膠」標示之空瓶一個、估價單一本、藥品一
      瓶等物可佐，而該本估價單內有三紙分別記載「饒招林、一斤、金一○○○」
      、「蔡萬才、二斤」、「姑婆、二斤」等字樣，足見被告已有販售該「龜鹿二
      仙膠」之行為。
    11.被告丙○○之自白核與上開事證相符，可予採信。
  (二)被告乙○○部分：
    1.被告乙○○於談話筆錄、偵查中及本院審理時之供述，可證明被告乙○○承認
      受僱於被告丙○○，負責開車宣傳並廣告「龜鹿二仙膠」，且於被告丙○○不
      在現場看顧時，協助被告丙○○看顧熬煮藥材中之爐火。（見雲林地檢署九十
      二年度他字第六六四號卷第三至六頁、同署九十二年度偵字第三二七七號卷第
      十一頁、本院卷第二九頁、第七○頁背面）
    2.證人丙○○於本院審理中之證述，可證明被告乙○○於九十二年六月二十七日
      晚上七時許為警查獲時，證人丙○○已回去台南，於離去現場時，並請被告乙
      ○○看顧現場熬煮之鍋爐，不讓爐火熄滅，而平日僱用被告乙○○負責開車廣
      告宣傳。（見本院卷第一三八至一三九頁）
    3.現場查獲之照片四張，可證明查獲現場擺放鍋爐熬煮藥材之情形。（見雲林地
      檢署九十二年度他字第六六四號卷第七至八頁）
    4.雲林縣衛生局藥物檢查現場紀錄表四紙，可證明雲林縣衛生局人員會同警方人
      員檢查被告乙○○之時間、地點及扣得物品。（見雲林地檢署九十二年度他字
      第六六四號卷第九至十二頁）
    5.現場拍攝之錄影帶及本院勘驗之結果，可證明被告乙○○為衛生局人員會同警
      方查獲在現場看顧熬煮中藥材之鍋爐。（見本院卷第八三頁背面）
    6.行政院衛生署藥物食品檢驗局九十二年十二月三十一日藥檢參字第○九二九二
      二六三一六號函及其檢驗成績書，可證明扣案之「龜鹿二仙膠」藥材及液體各
      一包均含有人參及枸杞子成分。（見本院卷第四十八、四十九頁）
    7.扣案之「龜鹿二仙膠」藥材及液體各一包、貼有「龜鹿二仙膠」標示之空瓶一
      個、估價單一本等物可佐，依其估價單之記載，已有販賣「龜鹿二仙膠」予他
      人之行為。
二、對於被告乙○○之辯解，本院之判斷：
  (一)被告乙○○辯解之要旨：
    1.我只受僱幫忙開車廣告，在被告丙○○離開時，會幫被告丙○○看顧一下鍋爐
      ，鍋爐裡面放什麼東西並不知道。
    2.我不知道「龜鹿二仙膠」是藥品，以為只是在燉補湯，並不知道是違法。
  (二)不採之理由：
    1.被告乙○○於為警查獲時之訪問紀要中，已供述：我在奉三宮前之廣場廣告「
      龜鹿二仙膠」，現場熬煮之鍋爐內，裝有水及龜鹿二仙膠藥材，我已在現場廣
      告七天了，在現場車子下方發現貼有「長壽保命方龜鹿二仙膠」的空瓶子是等
      烹煮藥材後要裝起來的，現場的民眾是來聽我們廣播龜鹿二仙膠等語（見被告
      乙○○之訪問紀要），則依被告乙○○之上開供述，其已在查獲之現場附近開
      車廣告七天，亦明知現場所熬煮之中藥材是在製造「龜鹿二仙膠」。
    2.依現場照片顯示，現場停有一輛紅色廂型車，其上貼有「長壽保命方」、「龜
      鹿二仙膠」等字樣（見雲林地檢署九十二年度他字第六六四號卷第八頁下方照
      片），而被告乙○○於本院審理時亦自承該紅色車輛為其所有，其上字樣則是
      丙○○出錢叫我開去給人貼上，表示在賣龜鹿二仙膠，為一種中藥，則被告乙
      ○○對於被告丙○○所熬煮、販售之物品為「龜鹿二仙膠」及「龜鹿二仙膠」
      屬藥品，亦難諉為不知。
    3.本件被告乙○○既知悉被告丙○○於鍋爐內所熬煮之物為「龜鹿二仙膠」等藥
      材，又於被告丙○○熬煮該藥材時，協助被告丙○○在現場看顧鍋爐及爐火，
      即已分擔製造「龜鹿二仙膠」之行為，且被告乙○○平日負責開車廣告、宣傳
      ，於現場又扣得記載「饒招林、一斤、金一○○○」、「蔡萬才、二斤」、「
      姑婆、二斤」等字樣之估價單，是被告乙○○與被告丙○○就製造及販賣該「
      龜鹿二仙膠」，有行為分擔及犯意聯絡，可予認定。
    4.按刑法第十六條前段規定：「不得因不知法律而免除刑事責任」。被告乙○○
      雖辯稱不知道「龜鹿二仙膠」是藥品，也不知道其行為是違法云云，然依前開
      法律之規定，被告乙○○仍不得以不知法律而免除其製造偽藥之刑事責任。
三、論罪科刑之理由：
  (一)按被告等犯罪後，藥事法第八十二條、第八十三條業已修正，並由總統於九十三
    年四月二十一日以華總一義字第○九三○○○七四八二一號令公布施行，是被告
    等犯後法律已有變更，比較新舊法之結果，以舊法有利於被告等，依刑法第二條
    第一項但書之規定，應適用最有利於被告等之舊法，即行為時之藥事法第八十二
    條第一項及第八十三條第一項處罰。
  (二)被告丙○○及乙○○所為，均係犯修正前藥事法第八十二條第一項之製造偽藥罪
    、修正前藥事法第八十三條第一項之販賣偽藥罪
  (三)被告丙○○與陳智猛、被告丙○○與林淑如，分別就上述事實一之(一)、一之(三)部
    分製造偽藥之犯行間，被告丙○○與乙○○就上述事實一之(二)部分製造、販賣偽
    藥之犯行間，各有犯意聯絡及行為分擔，均為共同正犯。
  (四)被告丙○○多次製造偽藥之犯行，及被告二人多次販賣偽藥之犯行，均時間緊接
    ，觸犯構成要件相同之罪名，顯均係基於概括之犯意為之，均應依連續犯之規定
    ，各論以一罪，並加重其刑。
  (五)被告二人製造偽藥後販賣，其製造與販賣之各犯罪行為，係屬數個獨立行為，彼
    此程度不相關連，難謂有低度行為與高度行為之吸收關係，兩者之間衹能謂有牽
    連犯關係（最高法院七十五年度第二十一次及六十六年度第一次刑事庭決議、最
    高法院四十二年度台上字第四一○號判例、七十三年度台上字第五三四四號判決
    可資參照），是被告所犯製造偽藥罪及販賣偽藥罪間，有方法、結果之牽連犯關
    係，應依刑法第五十五條之規定從一重之連續製造偽藥罪處斷。
  (六)公訴意旨固認被告丙○○及乙○○於九十二年六月二十七日下午，在雲林縣北港
    鎮奉三宮廟前之廣場，熬煮「龜鹿二仙膠」等情，惟被告乙○○於訪問紀要中已
    供稱，其受僱於被告丙○○已在現場廣告七天了等語，而被告乙○○於本院審理
    時亦供稱其已工作超過三天，是應認被告乙○○自九十二年六月二十日起即受僱
    於被告丙○○開車廣告或協助看顧爐火，起訴書此部分記載有誤，應予更正。
  (七)被告二人販賣偽藥部分，雖未經公訴人起訴，然本院認此部分與已起訴部分有牽
    連犯之關係，為起訴效力所及，基於審判不可分原則，應併予審理。
  (八)本件被告丙○○所涉犯上開事實一之(三)部分之犯罪事實，固經彰化地檢署於九十
    二年八月八日以九十二年度偵字第六一○七號為緩起訴處分，並經臺灣高等法院
    臺中分院檢察署於九十二年九月十九日以九十二年度上職議字第一六九四號駁回
    處分確定在案，有該案件影印卷可憑。惟依刑事訴訟法第二百六十條規定，緩起
    訴處分期滿未經撤銷，始發生實質確定力，則該彰化地檢署九十二年度偵字第六
    一○七號對被告丙○○所為之緩起訴處分既未期滿，自不生實質確定力之問題，
    且緩起訴處分之實質確定力應與不起訴處分做相同之理解，僅指被告及犯罪事實
    均相同之意，即僅及於事實上之同一案件（最高法院五十二年度台上字第一○四
    八號判例可資參照）。是本件檢察官就上述事實一之(二)部分事實偵查後，對被告
    丙○○提起公訴，尚屬合法，本院應予以實體審理。又按「檢察官就犯罪事實一
    部起訴者，其效力及於全部」，刑事訴訟法第二百六十七條亦定有明文。本件檢
    察官於起訴書，雖僅就被告丙○○所涉犯上開事實一之(二)部分犯行提起公訴，惟
    於本院準備程序中，公訴檢察官已就被告丙○○之犯罪事實，擴張包含上開事實
    一之(一)及(三)之犯行，認被告丙○○涉犯連續三次製造偽藥之犯行，而本院亦認被
    告丙○○上述三次製造偽藥之犯行具有連續犯之裁判上一罪關係，且該彰化地檢
    署九十二年度偵字第六一○七號緩起訴處分，既無實質確定力，公訴檢察官當庭
    擴張該部分為犯罪事實，依前開刑事訴訟法第二百六十七條之規定，本院自應併
    予以審理，而該彰化地檢署九十二年度偵字第六一○七號對被告丙○○所為之緩
    起訴處分，即如同無效之緩起訴處分，併予敘明。
  (九)審酌被告二人均無前科，有卷內臺灣高等法院被告全國前案紀錄表及刑案紀錄表
    可查，素行尚良好，因貪圖利益，未經中央衛生主管機關之核准，即自行製造偽
    藥並販賣，而被告丙○○更有多次僱用他人從事製造、販賣偽藥之行為，對社會
    產生較高之危害，惟犯後坦承犯行，本院並考量其學歷僅國中畢業，因有唇顎裂
    ，說話較不清楚，求職較常人為困難，另被告乙○○雖受僱於被告丙○○，僅工
    作數天，然其犯後猶否認犯行，飾詞卸責等一切情狀，分別量處如主文所示之刑
    。
  (十)被告丙○○及乙○○前均未曾受有期徒刑以上刑之宣告，此有前開被告全國前案
    紀錄表及刑案紀錄表在卷可憑，其等因短於思慮，致犯本案犯行，經此偵審程序
    及科刑之宣告後，當知所警愓而無再犯之虞，本院認本件所宣告之刑均以暫不執
    行為適當，併依法均予宣告緩刑三年，以勵自新。
  (十一)扣案之「龜鹿二仙膠」藥酒六瓶、藥材一包、液體一包、藥品一瓶，為共犯被告
    丙○○所有，因製造偽藥所得之物，應依刑法第三十八條第一項第三款規定宣告
    沒收；至於扣案之空瓶六個、塑膠盒三個、貼有「龜鹿二仙膠」標示之空瓶一個
    、估價單一本，亦為共犯被告丙○○所有，供犯罪所用之物，應依刑法第三十八
    條第一項第二款規定宣告沒收。
四、適用之法律：
  (一)刑事訴訟法第二百九十九條第一項前段。
  (二)修正前藥事法第八十二條第一項、第八十三條第一項。
  (三)刑法第十一條前段、第二條第一項但書、第二十八條、第五十六條、第五十五條
    、第七十四條第一款、第三十八條第一項第二款、第三款。
本案經檢察官甲○○到庭執行職務。
中      華      民      國      九十三      年      七      月    九    日
                          臺灣雲林地方法院刑事第三庭
                                      審判長法  官  劉  國  賓
                                            法  官  蘇  錦  秀
                                            法  官  廖  國  勝
右正本證明與原本無異。
如不服本判決，應於判決送達後十日內，向本院提出上訴狀。（須附繕本）
                                            書記官  林  汎  柏
中      華      民      國      九十三      年      七      月    九    日
【附錄本案論罪科刑法條全文】
修正前藥事法第八十二條：
製造或輸入偽藥或禁藥者，處七年以下有期徒刑，得併科新臺幣十五萬元以下罰金。
犯前項之罪，因而致人於死者，處無期徒刑或七年以上有期徒刑，致重傷者，處三年
以上十年以下有期徒刑。
第一項之未遂犯罰之。
修正前藥事法第八十三條：
明知為偽藥或禁藥，而販賣、供應、調劑、運送、寄藏、牙保、轉讓或意圖販賣而陳
列者，處五年以下有期徒刑，得併科新臺幣十萬元以下罰金。
犯前項之罪，因而致人於死者，處七年以上有期徒刑，致重傷者，處一年以上七年以
下有期徒刑。
因過失犯第一項之罪者，處一年以下有期徒刑、拘役或新臺幣十萬元以下罰金。
第一項之未遂犯罰之。
